【裁判字號】    90,判,2459
【裁判日期】    901220
【裁判案由】    營利事業所得稅
【裁判全文】
最  高  行  政  法  院  判  決                    九十年度判字第二四五九號
    原      告  高敬電器有限公司
    代  表  人  甲○○
    訴訟代理人  徐俊成會計師
    被      告  財政部臺灣省中區國稅局
    代  表  人  楊重華
右當事人間因營利事業所得稅事件，原告不服行政院中華民國八十八年十一月十六日
台八十八訴字第四一八七三號再訴願決定，提起行政訴訟。本院判決如左：
    主  文
原告之訴駁回。
訴訟費用由原告負擔。
    事  實
緣原告民國（以下同）八十三年度營利事業所得稅結算申報，列報全年所得額新臺幣
（下同）八九一、五九○元。被告初查以原告該期原料及製成品未依品名及規格分類
入帳，且與進、銷貨憑證所載不符，經被告於八十五年四月九日以中區國稅一字第八
五○○二六七四二號函請補充說明並提示重編之成本表供核，因逾期仍未提示，乃按
同業利潤標準（行業代號三一七九｜九九）毛利率百分之二十四核定其營業成本為四
四、五一四、○六四元，並據以核算營業淨利為七、七九一、八六七元，因較全年營
業收入淨額按同業利潤標準淨利率核定之營業淨利為高，遂依行為時營利事業所得稅
查核準則（以下簡稱查核準則）第六條第一項但書規定，核定營業淨利五、八五七、
一一四元，加計非營業損益五三、七四一元，核定全年所得額為五、九一○、八五五
元。原告不服，申經復查結果，未准變更，提起訴願、再訴願遞遭駁回，遂向本院提
起行政訴訟，茲摘兩造訴辯意旨如次：
原告起訴意旨略謂：原告於再訴願時提示重編之成本表報及成本帳載紀錄，均已正確
將產品分類，且原告之產品係依客戶所訂製之樣式規格所產製且均無重複，雖於銷貨
發票未載明產品規格，但可由銷貨對象區分出產品規格於重編之成本表報核對即可得
知被告所訴未能將產品正確歸類，實係片面之詞。另原告之主要原料如燈組、五金零
件、電子零件、鐵管、玻璃燈罩、燈片、電容器等材料，由於原告製造之燈具樣式雖
然很多，但大部分可由基本樣式衍變而來，共一樣式配上部份不同原料即變為另一樣
式，故在原料之使用上均有替代性，同樣具有替代性之原料歸類於同一原料品項內，
對於營業成本實無差異，亦不會對營業成本產生無法查核之現象，故被告以無法計算
原料耗用情形，遽以同業利潤標準核定營業成本，實於法有違之處。為此請鈞院鑒核
，並求為判決撤銷原處分及所為復查、訴願及再訴願決定等語。
被告答辯意旨略謂：一、本件原告係以產製電子零組件為主要業務，被告初查以原告
本期原料及製成品未依規格分類入帳，且與憑證所載不符，函請補充說明，並提示重
新編製之成本表供核，逾期仍未提示，乃依同業利潤標準毛利率核定營業成本為四四
、五一四、○六四元，所核計之營業淨利，因大於按同業利潤標準淨利率核定之營業
淨利，遂假依查核準則第六條第一項但書規定，核定營業淨利五、八五七、一一四元
，加計非營業損益後核定全年所得額五、九一○、八五五元。原告不服，主張願提供
帳簿文據，請重新查核云云。被告復查決定以經於八十七年八月六日以中區國稅法字
第八七○○四三○九三號函請原告於八十七年八月十二日前提示帳簿文據及相關成本
表據等資料供核，原告於八十七年八月十二日至被告處所洽談，當場准予延至八十七
年八月二十二日提示，惟逾期迄今，仍未提示，致其主張，被告無從審酌，乃駁回其
復查之申請依法並無不合。茲原告復執前詞爭執，訴經財政部訴願決定持與被告相同
之論見外，並以原告仍未能提示營業成本相關帳簿文據供核，遂駁回其訴願。原告不
服復執前詞爭執提起再訴願，被告就原告再訴願時所提示帳證資料重行查核，以原告
係以產製各式燈具及其電子零組件為主要業務，該期申報營業成本五一、○一二、六
五七元，由營業費用項下其他費用科目轉入四一三、一三五元，調整後營業成本為五
一、四二五、七九二元，惟查該期開立銷貨發票部分其品名欄僅記載為「燈具」而無
產品規格，而產製各式「燈具」之銷貨單價由一三一元至一、八三七元差異甚大，其
產品種類顯不相同；又原告提示重編之成本表報及成本帳載紀錄，雖已重行將產品分
類，惟絕大部分仍未依銷貨發票所載產品規格正確歸類或未提示有關證明其銷貨發票
產品規格佐證其產品正確分類之具體文據，而重編之材料進耗存明細表所列主要原料
如燈組、五金零件、電子零件、鐵管、玻璃燈罩、燈月、電容器等材料仍以價格分類
，未依實際材料種類規格正確歸類，足證原告製成品及材料分類混淆，其產品規格既
屬有別，則各產品所須材料及用量自異，並無法正確計算原物料耗用情形，致製成品
產銷存及營業成本仍無法查核勾稽，應按同業利潤標準核定營業成本四四、五一四、
○六四元。原告該期申報營業費用六、七二○、六三一元，初查原認列六、二六五、
二○六元，惟經核計營業淨利為七、七九一、八六七元，大於依同業利潤標準淨利率
百分之十核定營業淨利五、八七五、一一四元，被告依行為時前揭查核準則第六條第
一項但書規定，核定營業淨利為五、八五七、一一四元及全年所得額為五、九一○、
八五五元，並無違誤，案經再訴願決定，亦持與被告相同論見予以駁回。二、查本案
原告於再訴願時補提帳證資料，被告已重行查核，惟因原告製成品分類混淆，其製成
品產銷存之數量、價格無法勾稽查核致未能依帳證及成本法查核原料耗用情形，已如
前述，又原告成本紀錄既不健全，即無前揭查核準則第五十八條規定對於產品耗用原
料查帳認定順序標準之適用。次查原料歸類混雜由原告重編材料進耗存明細表，其主
要材料仍以價格分類，未依實際材料種類規格正確歸類至為明確，原告主張因使用上
有替代性而歸於同一材料項內顯係諉詞，不足採信。原核定營業成本四四、五一四、
○六四元及全年所得額為五、九一○、八五五元並無違誤，原告復執前詞洵無足採。
基上論結，原處分及所為復查、訴願、再訴願決定並無違誤，請依法駁回原告之訴等
語。
    理  由
一、按「稽徵機關進行調查或復查時，納稅義務人應提示有關各種證明所得額之帳簿
、文據；其未提示者，稽徵機關得依查得之資料或同業利潤標準，核定其所得額。」
為行為時所得稅法第八十三條第一項所規定。「本法第八十三條所稱之帳簿文據，其
關係所得額之一部或關係課稅年度中某一期間之所得額，而納稅義務人未能提示者，
稽徵機關得就該部分依查得之資料或同業利潤標準核定其所得額。」「帳簿文據，其
關係所得額之一部而未能提示者，依所得稅法施行細則第八十一條之規定辦理。但其
核定所得額，以不超過當年度全部營業收入淨額依同業利潤標準核定之所得額為限。
」復為行為時所得稅法施行細則第八十一條及查核準則第六條第一項所明定。所謂未
提示，兼指帳簿文據全部未提示，或雖提示而有不完全、不健全、或不相符者，均有
其適用，本院著有六十一年判字第一九八號判例。二、本件原告八十三年度營利事業
所得稅結算申報，列報全年所得額八九一、五九○元，被告初查以原告本期原料及製
成品未依品名及規格分類入帳，且與進、銷貨憑證所載不符，經被告函請原告補充說
明並提示重編之成本表供核，因逾期仍未提示，乃按同業利潤標準（行業代號三一七
九－九九）毛利率百分之二十四核定其營業成本為四四、五一四、○六四元，並據以
核算營業淨利為七、七九一、八六七元，因較全年營業收入淨額按同業利潤標準淨利
率核定之營業淨利為高，遂依行為時營利事業所得稅查核準則（以下簡稱查核準則）
第六條第一項但書規定，核定營業淨利五、八五七、一一四元，加計非營業損益五三
、七四一元，核定全年所得額為五、九一○、八五五元，與前揭規定尚無不合。三、
原告不服，循序提起行政爭訟，起訴意旨詳如事實欄所載，要旨略謂：(一)其於再訴願
時提示重編之成本表報及成本帳載紀錄，均已正確將產品分類，且原告之產品係依客
戶所訂製之樣式規格所產製且均無重複，雖於銷貨發票未載明產品規格，但可由銷貨
對象區分出產品規格於重編之成本表報核對即可得知被告所訴未能將產品正確歸類，
實係片面之詞。(二)原告之主要原料如燈組、五金零件、電子零件、鐵管、玻璃燈罩、
燈片、電容器等材料，由於原告製造之燈具樣式雖然很多，但大部分可由基本樣式衍
變而來，某一樣式配上部分不同原料即變為另一樣式，故在原料之使用上均有替代性
，同樣具有替代性之原料歸類於同一原料品項內，對於營業成本實無差異，亦不會對
營業成本產生無法查核之現象，故被告以無法計算原料耗用情形，遽以同業利潤標準
核定營業成本，實於法有違之處等語。四、經查：(一)本件原告係以產製電子零組件為
主要業務，被告初查以原告本期原料及製成品未依規格分類入帳，且與憑證所載不符
，函請補充說明，並提示重新編製之成本表供核，逾期仍未提示，乃依同業利潤標準
毛利率核定營業成本為四四、五一四、○六四元，所核計之營業淨利，因大於按同業
利潤標準淨利核定之營業淨利，遂依前揭查核準則第六條第一項但書規定，核定營業
淨利五、八五七、一一四元，加計非營業損益後核定全年所得額五、九一○、八五五
元。(三)原告不服，主張願提供帳簿文據，請重新查核云云。被告經於八十七年八月六
日以中區國稅法字第八七○○四三○九三號函請原告於八十七年八月十二日前提示帳
簿文據及相關成本表據等資料供核，原告於八十七年八月十二日至被告處洽談，當場
准予延至八十七年八月二十二日提示，惟逾期仍未提示，被告乃駁回其復查之申請。
(三)原告於再訴願時補提帳證資料，被告就原告再訴願時所提帳證資料重行查核，惟因
原告係以產製各式燈具及其電子零組件為主要業務，本期申報營業成本五一、○一二
、六五七元，由營業費用項下其他費用科目轉入四一三、一三五元，調整後營業成本
為五一、四二五、七九二元，惟查本期開立銷貨發票部分其品名欄僅記載為「燈具」
而無產品規格而產製各式「燈具」之銷貨單價由一三一元至一、八三七元差異甚大，
其產品種類顯不相同；又原告提示重編之成本表報及成本帳載紀錄，雖已重行將產品
分類，惟絕大部分仍未依銷貨發票所載產品規格正確歸類或未提示有關證明其銷貨發
票產品規格佐證其產品正確分類之具體文據，而重編之材料進耗存明細表所列主要原
料如燈組、五金零件、電子零件、鐵管、玻璃燈罩、燈片、電容器等材料仍以價格分
類，未依實際材料種類規格正確歸類，足證原告製成品及材料分類混淆，其產品規格
既屬有別，則各產品所須材料及用量自異，並無法正確計算原物料耗用情形，致製成
品產銷存及營業成本仍無法查核勾稽，應按同業利潤標準核定營業成本四四、五一四
、○六四元。原告本期申報營業費用六、七二○、六三一元，初查原認列六、二六五
、二○六元，惟經核計營業淨利為七、七九一、八六七元，大於依同業利潤標準淨利
率百分之一核定營業淨利五、八七五、一一四元，被告依行為時前揭查核準則第六條
第一項但書規定，核定營業淨利為五、八五七、一一四元及全年所得額為五、九一○
、八五五元，尚無不合。(四)原告製成品分類混淆，其製成品產銷存之數量、價格無法
勾稽查核致未能依帳證及成本法查核原料耗用情形，已如前述，又原告成本紀錄既不
健全，即無前揭查核準則第五十八條規定對於產品耗用原料查帳認定順序標準之適用
。原告之原料歸類混淆由原告重編材料進耗存明細表，可知其主要材料仍以價格分類
，未依實際材料種類規格正確歸類至為明確，原告主張因使用上有替代性而歸於同一
材料項內顯係諉詞，不足採信。綜上所述，被告原核定營業成本四四、五一四、○六
四元及全年所得額為五、九一○、八五五元，於法尚無不合，訴願決定及再訴願決定
遞予維持原處分及復查決定，並無違誤，原告起訴意旨經查無理由，應予駁回。
據上論結，本件原告之訴為無理由，爰依行政訴訟法施行法第二條、行政訴訟法第九
十八條第三項前段，判決如主文。
中    華    民    國      九十      年      十二      月      二十      日
                    最 高 行 政 法 院  第 二 庭
                                審 判 長 法  官      陳  石  獅
                                         法  官      鄭  淑  貞
                                         法  官      彭  鳳  至
                                         法  官      高  啟  燦
                                         法  官      黃  合  文
右  正  本  證  明  與  原  本  無  異
                                         法院書記官  蘇  金  全
中    華    民    國      九十      年      十二      月    二十八      日


司法院資訊處製作；財團法人民間司法改革基金會備份。
